【裁判字號】    99,訴,1579
【裁判日期】    991231
【裁判案由】    債務人異議之訴
【裁判全文】
臺灣板橋地方法院民事判決              99年度訴字第1579號
原      告  吳連招
訴訟代理人  胡坤佑律師
被      告  財將企業股份有限公司
法定代理人  陳武輝
訴訟代理人  施慶宜
上列當事人間請求債務人異議之訴事件，經本院於民國99年12月
27日言詞辯論終結，判決如下：
    主      文
確認被告對原告就民國85年12月18日附條件買賣契約之債權逾新
台幣玖拾伍萬陸仟壹佰柒拾肆元之債權不存在。
本院99年度司執字第50816 號強制執行事件就逾新台幣玖拾伍萬
陸仟壹佰柒拾肆元債權之強制執行程序，應予撤銷。
原告其餘之訴駁回。
訴訟費用由被告負擔三分之一，餘由原告負擔。
    事實及理由
一、程序方面：
  (一)按確認之訴非原告有即受確認判決之法律上利益者，不得提
    起。所謂即受確認判決之法律上利益，係指法律關係之存在
    與否不明確，原告主觀上認為其在法律上之地位有不妥之狀
    態存在，且此種不妥之狀態，能以確認判決將之除去者而言
    （最高法院52年度台上字第1240號判例意旨參照）。原告主
    張被告持有原告與訴外人陳輝雄共同簽發、發票日民國85年
    12月17日、面額新台幣（下同）150 萬元之本票（下稱系爭
    本票），經聲請裁定准許強制執行後，並執以向本院民事執
    行處聲請強制執行，則被告對原告就系爭本票之原因債權是
    否存在，陷於不確定之狀態，而此種不確定狀態之存在使原
    告是否應負系爭本票之原因債權責任之法律上地位發生不安
    之危險，而此不安之危險，原告得以確認判決除去，揆照上
    開說明，應認原告具有提起本件確認系爭本票債權之原因債
    權不存在訴訟之法律上利益，合先敘明。
  (二)民事訴訟法第255條第1項第2、7款、第2 項規定：「訴狀送
    達後，原告不得將原訴變更或追加他訴。但有下列各款情形
    之一者，不在此限：(二)請求之基礎事實同一者。(二)不甚礙被
    告之防禦及訴訟之終結者。」、「被告於訴之變更或追加無
    異議，而為本案之言詞辯論者，視為同意變更或追加。」。
    查本件原告原聲明：「確認被告對原告150萬元，及自86年2
    月21日起至清償日止，按年息百分之6 計算之本票債權不存
    在。」，嗣變更聲明：「確認被告對原告952230元，及自86
    年2 月21日起至清償日止，按年息百分之20計算之利息之債
    權不存在。」，核其係本票債權與原因債權為確認，而就本
    票債權與原因債權之基本事實關係，均係在於兩造間之附條
    件買賣契約，是兩造請求權基本事實相同，原告變更訴之聲
    明並不影響被告之防禦及訴訟之終結者，且被告於原告所為
    訴之變更無異議，而為本案之言詞辯論（見本院卷第頁），
    自應視為同意原告訴之變更，是原告為訴之變更，於法尚無
    不合，應予准許。
二、原告起訴主張：
  (一)被告以本院86年度民執日字第14217 號所核發債權憑證（下
    稱系爭債權憑證）聲請本院強制執行，本院收狀日期為99年
    6 月21日，原執行名義為臺灣臺北地方法院86年票字第4118
    號民事裁定（下稱系爭執行名義），本院並於99年7月7日以
    板院輔99司執火字第50816號執行命令「禁止債務人(即原告
    ) 在第三人永豐金證券股份有限公司中和分公司集保帳戶內
    之上市、上櫃或興櫃股票，以第三人收受本命令當日收盤價
    為基準，於150萬元及自86年2月21日起至清償日止，按年息
    百分之6計算之利息，及本件執行費10528元之範圍內，予以
    扣押。」，嗣又於99年7 月16日函「請第三人永豐金證券股
    份有限公司中和分公司向臺灣集中保管結算所股份有限公司
    辦理股票轉撥手續，及囑請臺銀綜合證券股份有限公司鳳山
    分公司代為變賣，並於成交後將所得款項匯入板橋地方法院
    專戶」。
  (二)系爭債權憑證係於86年10月30日所核發，嗣分別於89年8 月
    15日、92年6月5日、93年9月14日、94年10月6日、95年10月
    2日、98年11月3日聲請本院強制執行，但均因無財產可供執
    行而未執行結案。
  (三)被告所提出系爭本票，係因訴外人陳輝雄為購買1996年份BM
    W 牌328I型小客車（下稱系爭車輛）而由原告出名與被告簽
    署附條件買賣契約方式，以分期付款方式申購，本金連利息
    共20 0萬6856元（下稱系爭附條件買賣契約），並由訴外人
    陳輝雄與原告共同簽發系爭本票交付被告，嗣第1期55746元
    已支付，加上被告於86年10月24日曾聲請本院民事執行處取
    回系爭車輛，經以86年度執字第14032 號受理，並取回系爭
    車輛交予被告，系爭車輛既已經被告取回，原告應亦無須再
    付款，亦即系爭本票債權及利息應已不存在，故被告竟仍以
    系爭本票金額150 萬元及其利息請求執行，自有不當。退一
    步言之，被告取回系爭車輛後，以125萬元出售，則本金150
    萬元扣除第1期款55746元及再出賣所得125 萬元，本金餘額
    僅餘194254元，亦即系爭本票逾194254元以外之債權及利息
    應不存在，乃被告仍以150 萬元並其利息請求強制執行，自
    非有理。
  (四)按「票據上之權利，對匯票承兌人及本票發票人，自到期日
    起算；見票即付之本票，自發票日起算；三年間不行使，因
    時效而消滅。」「未載到期日者，視為見票即付。」票據法
    第22條第1項，第120條第2 項分別定有明文。而強制執行法
    第14條第1、2項規定「執行名義成立後，如有消滅或妨礙債
    權人請求之事由發生，債務人得於強制執行程序終結前，向
    執行法院對債權人提起異議之訴。」「執行名義無確定判決
    同一之效力者，於執行名義成立前，如有債權不成立或消滅
    或妨礙債權人請求之事由發生，債務人亦得於強制執行程序
    終結前提起異議之訴。」
    (1)系爭附條件買賣契約分期之第一期款55746元於86年1月已
      給付，為系爭本票聲請本票裁定前即系爭執行名義成立前
      ，業已存在足以消滅被告請求之事由，原告自得確認系爭
      本票債權不存在外，並得依強制執行第14條第2 項規定提
      起異議之訴。
    (2)又被告既於系爭本票裁定即系爭執行名義成立後取回系爭
      車輛，則被告應不得再主張系爭本票債權之存在。甚而，
      被告又將系爭車輛加以轉賣120 萬元，則債權亦不應存在
      ，業如前述，故原告亦得確認系爭本票債權不存在，並得
      依強制執行法第14條第1項規定提起異議之訴。
    (3)債權憑證之執行名義既為本票裁定，本票之時效為三年，
      票據法第22條第1 項定有明文。而被告聲請強制執行於95
      年10月2日執行無結果後，係於98年11月3日再聲請強制執
      行，則應已罹於本票三年時效，故被告於99年6 月21日再
      聲請強制執行，自不應准許，原告得依強制執行第14條第
      1項規定提起異議之訴。
  (五)系爭車輛價款如以現金交易實僅為0000000 元，此亦為系爭
    本票之金額為150 萬元之故，但因以三年分期，故加上利息
    ，因此包含3年分期利息，金額才會變為0000000元，而被告
    既於86年11月3日已取回系爭車輛，並以125萬元賣掉，且原
    告已繳納兩期款，故若要加付一年分期之利息，亦應只能計
    算至86年11月3日利息加上車款本金150萬元(如次年息12%計
    ，約為168 萬元)而不能以加計三年利息之0000000元計算之
    。
  (六)被告提出之費用單據影本中，其中一份「費用請領單」上載
    「華信顧問有限公司台照」及「佣金」金額為220500之單據
    ，與被告提出費用明細表記載為「依契約取回標的物費用」
    二者顯然不符，應與本件無關。況該請領單亦無法證明有此
    支出。又費用明細表中所列之「拍賣服務費及開配鎖之費用
    」，被告亦未提出任何證明，自不足採。原告另提出之收據
    影本，其中金額壹萬伍佰元，日期為86年10月27日，編號12
    1548號之收據應與本件無關。
  (七)被告提出「產生費用」為272295元，已非正確，且被告於86
    年11月3 日已取回系爭車輛，自不應再將其後之利息計於分
    期總價中。
  (八)依消費者保護法第21條第3項規定，僅需負交付150萬元現金
    交易價格。
  (九)依動產擔保交易法第29條第2 項規定，被告取回系爭車輛後
    並未受原告之請求再為出賣之請求，則系爭附條件買賣契約
    應已失效，被告不得再依契約有所請求。
  (十)系爭附條件買賣契約有效期限至89年2月20日止，故於86年2
    月20日後被告不得再依系爭附條件買賣契約主張。
  (十一)原告訴之聲明：
    (1)確認被告對原告就民國85年12月18日附條件買賣契約之債
      權額952230元及自86年2 月21日起至清償日止，按年息百
      分之20計算之利息之債權不存在。
    (2)本院99年度司執字第50816 號強制執行事件對原告所為之
      強制執行程序應予撤銷。
三、被告則辯稱：
  (一)依民法第129條第1項第3款及第2項第5款、第137條第1 項規
    定，消滅時效因聲請強制執行而中斷，時效中斷者，自中斷
    之事由終止時，重行起算。被告雖於98年11月3 日聲請強制
    執行之前一次聲請強制執行日為95年10月2日，惟95年10月2
    日時消滅時效因聲請強制執行而中斷，於95年12月4 日執行
    終結之翌日方重行起算該3年消滅時效。如自95年12月5日起
    算，則消滅時效於98年11月3 日聲請強制執行時，並未罹於
    時效。
  (二)本件原告與被告雙方合意訂立之系爭附條件買賣契約，被告
    業已立約之前善盡告知及原告確已知悉每期所應繳之金額55
    746元×36期=0000000 元，原告亦同意本案之繳款金額及分
    期方式，始締約及簽發繳款支票。
  (三)系爭附條件買賣契約上之價款與原告一次買斷該車之價款中
    之價差，亦為被告之成本反應【被告公司之利息支出（85年
    12月之消費性放款利率約8.712%）、稅費(營業稅5%)及人事
    管銷等支出】，其價差非全為被告之利潤，況且契約之成立
    亦為雙方合意簽立，對造亦使用系爭車輛卻不如實履約，倘
    若價差如由被告全部負擔，顯不合理。
  (四)原告於購買系爭車輛時即有二種選擇，即一次現金價格購買
    及分期購買之價格，然被告基於本身之財務規劃之考量，選
    擇與被告訂定分期購買本案之標的，亦即被告於85年12月18
    日已選擇將本件現金交易之對價000000 0元另做其他之財務
    規劃，並規劃於86年1月5日至88年11月20日每月支付被告55
    746 元來做為提前使用系爭車輛之分期利益之使用對價，如
    原告如實履約，雙方各盡義務，則自無疑慮；惟原告於被告
    交付系爭車輛後，僅繳交分期價款二期(共111492元)，即拒
    不給付價款，侵害被告權益並受有非現金一次購買之分期利
    益（即原告應於85年12月以現金價購買系爭車輛之150 萬元
    及另為使用之收益。），被告雖將系爭車輛取回拍賣受償後
    ，仍不足清償本件債務，故被告持有本案原告簽發系爭本票
    之履行請求原告損害賠償，依法有據。
  (五)被告答辯：駁回原告之訴。
四、兩造不爭執之事實：
  (一)原告與被告85年12月18日簽署購買系爭車輛之系爭附條件買
    賣契約，約定原告應自86年1月5日起至88年11月20日止共分
    36期，每期繳納55746元，分期總價金0000000元。併設定動
    產擔保交易附條件買賣登記。原告併與訴外人陳輝雄於85年
    11月11日共同簽發系爭本票交付被告，用供擔保上開債務之
    事實。
  (二)原告於86年1 月26日繳納111482元（即55746Ｘ2），且系爭
    車輛因設定動產擔保交易附條件買賣登記，經被告聲請本院
    強制執行於86年11月3日取回，且經被告於86年11月4日公開
    拍賣而取得125萬元（依動產擔保交易法第17條規定）。
  (三)被告持有系爭本票，經聲請臺灣臺北地方法院依票據法第12
    3 條，以86年票字第4118號民事裁定准許強制執行。經被告
    持上開民事裁定為系爭執行名義，聲請本院強制執行後，本
    院於86年10月30日以板院義民執日字第90908 號核發系爭債
    權憑證，被告陸續再聲請本院強制執行，（89年8月15日、9
    2年6月5日、93年9月14日、94年10月6日、95年10月2日、98
    年11月3 日）換發債權憑證（由執行書記官在上開債權憑證
    簽章，即簡易換發債權憑證。），最近一次為被告於95年10
    月2日聲請強制執行，經本院於95年12月4日換發債權憑證（
    即簡易換發債權憑證）。98年11月3 日再聲請本院強制執行
    ，換發債權憑證（即簡易換發債權憑證）。本次被告持該債
    權憑證，於99年6月21日再次聲請強制執行。
  (四)系爭附條件買賣契約約定總金額0000000元，惟其中150萬元
    為購車費用本金、餘為分36期之利息款額。且系爭附條件買
    賣契約第15條約定遲延利息，按每日萬分之5.5 計算，復按
    日加計千分之1 違約金（被告僅請求遲延利息按年息百分之
    20計算，違約金部分則表示不請求。）之事實。
  (五)原告未依系爭附條件買賣契約之約定於86年2 月20日繳納分
    期付款金額（第3 款期款），被告依約就分期付款債務視為
    全部到期。
五、本件兩造主要爭執點，在於：
  (一)系爭本票債權是否已罹於時效？
  (二)依系爭附條件買賣契約被告對原告之債權額，亦即系爭本票
    之原因債權額為若干？
    茲分別論述如下：
  (一)系爭本票債權並未罹於時效：
    原告主張：系爭執行名義既為系爭本票准予強制執行之裁定
    ，而本票時效為三年，票據法第22條第1 項定有明文。被告
    於95年10月2日聲請執行無結果後，係於98年11月3日再聲請
    執行，則應已罹於本票三年時效等語。被告則辯稱：被告前
    次聲請強制執行日為95年10月2日，惟95年10月2日時消滅時
    效因聲請強制執行而中斷，於95年12月4 日執行終結之翌日
    方重行起算該3年消滅時效。自95年12月5日起算，則消滅時
    效於98年11月3 日聲請強制執行時，並未罹於時效等語。經
    查：
    (1)按票據法第22條第1 項規定：「票據上之權利，對匯票承
      兌人及本票發票人，自到期日起算；見票即付之本票，自
      發票日起算；三年間不行使，因時效而消滅。」、民法第
      129條第1項第3款、第2項第5 款規定：「消滅時效，因左
      列事由而中斷：... 起訴。」、「左列事項，與起訴有
      同一效力：... 開始執行行為或聲請強制執行。」、同法
      第137 條第1、2項規定：「時效中斷者，自中斷之事由終
      止時，重行起算。」、「因起訴而中斷之時效，自受確定
      判決，或因其他方法訴訟終結時，重行起算。」，準此以
      觀，本票票款請求權依票據法第22條第1項規定固為3年期
      間之時效，惟如因聲請強制執行而中斷時效後，本票票款
      請求權時效應自強制執行終結時，重新起算時效期間。
    (2)被告持有系爭本票，經聲請臺灣臺北地方法院依票據法第
      123 條，以86年票字第4118號民事裁定准許強制執行（不
      具有與確定判決有同一效力之執行名義）。經上訴人持系
      爭執行名義，聲請本院強制執行後，本院於86年10月30日
      以板院義民執日字第90908 號核發債權憑證，被告陸續再
      聲請本院強制執行，換發債權憑證（由執行書記官在上開
      債權憑證簽章，即簡易換發債權憑證。），最近次一欠為
      被告於95年10月2日聲請強制執行，經本院於95年12月4日
      換發債權憑證（即簡易換發債權憑證）；本次被告持該債
      權憑證，於99年6 月21日再次聲請強制執行之事實，此為
      兩造所不爭執之事實，且有本院86年10月30日以板院義民
      執日字第90908 號核發債權憑可稽（見本院99年度司執字
      第50816號強制執行事件）。準此，被告前於95年10月2日
      聲請強制執行，經本院於95年12月4 日換發債權憑證（即
      簡易換發債權憑證），則該強制執行終結時點為95年12月
      4日，系爭本票之票款請求權，應自95年12月4日重新起算
      時效，而被告嗣於98年11月3 日再次聲請強制執行，並未
      逾3年之時效，本件被告復於99年6月21日再次聲請強制執
      行，系爭本票之票款請求權並未罹於3年之時效甚明。
    (3)基上，原告主張系爭本票票款請求權罹於時效，尚有誤會
      ，要不可取。是原告基於時效抗辯，主張系爭本票債權不
      存在，為無理由。
  (二)依系爭附條件買賣契約被告對原告之債權額：
    經查：
    (1)原告簽發系爭本票為150 萬元交付被告收執，且系爭附條
      件買賣契約約定自86年1月5日起至88年11月20日止，共分
      36期，每期繳納55746元，分期總價金0000000元，併設定
      動產擔保交易附條件買賣登記。原告與訴外人陳輝雄另於
      85年11月11日共同簽發系爭本票交付被告，此為兩造所不
      爭執之事實，併有系爭附條件買賣契約書、動產擔保交易
      附條件買賣登記在卷可稽（見本院卷第13、14頁）及系爭
      本票一件可考（見本院99年度司執字第50816 號強制執行
      事件）。再依系爭附條件買賣契約第12條約定：「簽立本
      契約同時由買方及其連帶保證人開立本票交付賣方作為分
      期總價之擔保，於買方有第11條之情形時，同意賣方得就
      本票或支票取償或請求連帶保證人負責清償。」，及經被
      告提出試算依150 萬元為本金，計算分36期，每期應納金
      額55746 元（各期之本金、利息額，均詳如附表一所示）
      ，則可得知其利息利率為年息百分之20，亦符合兩造系爭
      附條件買賣契約第15條遲延利息約定之利率（按每日息萬
      分之5.5 計算，約為年息百分之20.075，惟就逾百分之20
      部分被告表示不請求。)。況被告係簽發150萬元系爭本票
      交付被告，而非簽發0000000 元金額之本票交付被告收執
      。可見，系爭附條件買賣契約約定總金額雖為0000000 元
      ，惟其中150 萬元為本金、餘額506856元為分36期之利息
      款項，應堪認定。
    (2)按消費者保護法第21條規定：「企業經營者與消費者分期
      付款買賣契約應以書面為之。前項契約書應載明下列事項
      ：頭期款。各期價款與其他附加費用合計之總價款與
      現金交易價格之差額。利率。」、「企業經營者未依前
      項規定記載利率者，其利率按現金交易價格週年利率百分
      之五計算之。」、「企業經營者違反第2項第1款、第2 款
      之規定者，消費者不負現金交易價格以外價款之給付義務
      。」，本件兩造簽署系爭附條件買賣契約，核屬分期付款
      買賣契約，自有上開規定之適用，惟系爭附條件買賣契約
      並未載明各期價款與其他附加費用合計之總價款與現金交
      易價格之差額、利率，僅載明每期應繳納55746 元，準此
      依上開法文規定，原告自得免其現金交易價格150 萬元以
      外價格之給付義務，是原告主張依消費者保護法第21條第
      3項規定，僅需負交付150萬元現金交易價格，為有理由，
      應可採信。
      又被告未依上開規定於系爭附條件買賣契約上記載利息之
      利率，其利息利率僅得按現金交易價格週年利率百分之五
      計算之。則原告每期應繳納之利息及本金，詳如附表二所
      示。
      再依系爭附條件買賣契約第15條約定，原告履行遲延時，
      自遲延日止起按日息萬分之5.5 計付利息，且按日加計千
      分之一違約金；是原告如有履行遲延，被告得請求按年息
      百分之20.075計算，惟被告僅請求按年息百分之20計算（
      見本院卷第13、51、81頁），至於依同條之約定加計千分
      之一違約金部分，被告表明不請求（見本院卷第51、81頁
      ）。
    (3)按民法第322 條規定：「清償人不為前條之指定者，依左
      列之規定，定其應抵充之債務：債務已屆清償期者，儘
      先抵充。債務均已屆清償期或均未屆清償期者，以債務
      之擔保最少者，儘先抵充；擔保相等者，以債務人因清償
      而獲益最多者，儘先抵充；獲益相等者，以先到期之債務
      ，儘先抵充。獲益及清償期均相等者，各按比例，抵充
      其一部。」、同法第323 條規定：「清償人所提出之給付
      ，應先抵充費用，次充利息，次充原本；其依前二條之規
      定抵充債務者亦同。」。
    (4)計算至86年1月26日止之債權額：
      原告於86年1 月26日清償系爭分期款111482元，此為兩造
      所不爭執之事實。而原告依系爭附條件買賣契約應給付本
      金債權150 萬元，及如附表二所示之利息，已如前述，則
      原告於86年1 月26日清償111482元，並未指定清償之順序
      ，自應依上開法律規定定其清償順序（此為兩造所不爭執
      ）。依此應先清償利息、遲延利息及本金（被告表明不請
      求違約金），而系爭附條件買賣契約第1期款應於86年1月
      5 日繳納之利息為6250元、本金38706元、第2期款應於86
      年1月20日繳納之利息為6089元、本金38867元，而原告遲
      延至86年1月26日始繳納111482元，則第1期款應繳納之本
      金38706 元遲延有21日所生之遲延利息（遲延利息利率依
      系爭附條件買賣契約約定為日息萬分之5.5 ，惟被告僅請
      求按年息百分之20計算）款為445 元（元以下採四捨五入
      ，以下均同）；第2 期款應繳納之本金38867元則遲延有6
      日所生之遲延利息為128元。因之清償順序應先第1、2 期
      款之利息款、第1、2期之遲延利息款、再為第1、2期本金
      （計算式：111492﹣6250｛第1期利息款｝﹣6089｛第2期
      利息款｝﹣445｛第1期遲延利息｝﹣128｛第2期遲延利息
      ｝﹣38706｛第1期本金｝﹣38867｛第2期本金｝=21007）
      ，經扣抵後計算至86年1月26日止，原告尚有21007元餘額
      可抵充第3 期款（第3期款本金39029元、利息款5927元）
      ，經扣抵利息後再扣抵本金，即第3期款尚有本金23949元
      未清償，應可認定。
    (4)原告於86年11月3 日因系爭車輛遭被告取回後依法公開拍
      賣於同年月4日受償125萬元，此為兩造所不爭執之事實。
      惟：
      被告辯稱：被告於公開拍賣系爭車輛前，支出系爭車輛
        之取回費用220500元等語，固提出費用請領單一件，惟
        為原告所否認。查被告提出費用請領單，要係被告公司
        內部文件，尚難徒憑此被告公司內部文件，逕認確有此
        筆支出且與系爭車輛有關係，被告並未依民事訴訟法第
        277 條本文規定負舉證證明之責，殊乏依據，自不可取
        。是被告此部分之辯稱，尚難採信。
      被告又辯稱：公開拍賣系爭車輛支出拍賣服務費 23810
        元、開配鎖費用3810元，但收據已遺失等語，惟為原告
        所否認。查被告既未能舉證以實其說，自乏依據，是被
        告此部分之辯稱，尚難採信。（原告另主張：被告提出
        之金額10500 元，日期為86年10月27日，編號121548號
        之收據，核與本件無關，不得請求。惟此金額，並未據
        被告請求扣抵，附此敘明。）
      被告辯稱：支出系爭車輛之取回費用有訴訟費用 13548
        元、公示送達公告及郵資費用549 元、假扣押執行費用
        10500 元等語，併提出本院收據二件、購買票品證明單
        四件、臺北地方法院收據一件為證，原告就此等文書之
        真正，並未爭執，且依上開收據及證明單均可證明確係
        被告為強制取回系爭車輛而支出之相關費用無誤，且依
        原告提出本院86年度執字第14032 號取回車輛之強制執
        行卷宗影本二紙（見本院卷第15、16頁），確認被告聲
        請本院強制執行取回系爭車輛之事實，是被告辯稱支出
        取回系爭車輛支出此部分之費用額24597 元，核屬有據
        ，要堪採信。
      依系爭附條件買賣契約書第16條約定：「賣方依契約取
        回標的物或聲請強制執行時，所需費用由買方負擔」。
        準此，被告因為取回系爭車輛而支出24579 元費用，自
        應由原告負擔。
      準此，被告就此部分支出之24597 元取回系爭車輛費用
        額，自可先就拍賣系爭車輛額125 萬元予以扣除，是被
        告辯稱先扣除此金額，為有理由。經扣除後尚餘000000
        0元，再供作清償系爭附條件買賣契約之債務額。
    (5)被告於86年9 月20日始得主張分期付款債權視為全部到期
      ，原告積欠之債務額：
      被告持系爭本票聲請臺灣臺北地方法院依票據法第 123
        條規定，以86年票字第4118號民事裁定准許強制執行，
        聲請金額為150萬元，及自86年2月21日起至清償日止，
        按年息百分之6 計算之利息。準此以觀，被告辯稱因原
        告應於86年2月20日繳納第3期款而未依限繳納，被告依
        系爭附條件買賣契約第11條第1 款約定，固得視為全部
        到期（見本院卷第13、51頁）。惟按動產擔保交易法第
        3 條規定：「動產擔保交易，依本法之規定，本法無規
        定者，適用民法及其他法律之規定。」，而視為到期之
        相關規定，動產擔保交易法並未明文規定，自應適用民
        法第389 條規定：「分期付價之買賣，如約定買受人有
        遲延時，出賣人得即請求支付全部價金者，除買受人遲
        付之價額已達全部價金五分之一外，出賣人仍不得請求
        支付全部價金。」，是應於原告遲延給付150 萬元五分
        之一即達30萬元時，被告始得主張視為全部到期之權利
        ，認可認定。
      系爭附條件買賣契約之分期款在達30萬元之前，原告分
        期之利益，仍屬存在，嗣原告於遲延給付達30萬元始得
        視為全部到期。如前所述，原告於86年1 月26日始清償
        111482元，但已屆期尚未清償之金額並未遲付達30萬元
        ；又原告於96年2 月20日已屆期尚未清償之金額亦未達
        30萬元；而原告除86年1 月26日清償外，另被告於86年
        11月3日取回系爭車輛於翌日拍賣取得125萬元，是在86
        年11月4 日前，即應先計算是否已逾30萬元，準此計算
        原告第3期本金尚未完全清償額23949元及第4 期至第10
        期本金（23949+39192+39355+39519+39684+39849+4001
        5+40182=301745元）始達30萬元，是被告得主張視為全
        部分到期日為第10期原告未依限清償之期日(86/9/20)
        。
      依系爭附條件買賣契約之債務額視為到期後之遲延利息
        ，依系爭附條件買賣契約第15條約定，被告得請求按年
        息百分之20.075計算，惟被告僅請求按年息百分之20計
        算（見本院卷第13、51、81頁），及依同條之約定，被
        告固亦併得請求違約金，但被告表示不請求視為到期後
        之違約金（見本院卷第51、81頁）。
      基上，原告於86年9月20日止，尚積欠第4期至第10期利
        息額計36896元，及第3期至第9 期各該應繳納本金之期
        日起至86年9 月20日止，按各該尚欠本金，按年息百分
        之20計算之遲延利息額計16730元（計算式如下：
        23949(第3期本金餘額)×20/100(年息20%)×212日(86/
        2/20~86/9/20)/365 =2782元。
        39192(第4期本金)×20/100(年息20%)×184日(86/3/20
        ~86/9/20)/365 =3951元。
        39355(第5期本金)×20/100(年息20%)×153日(86/4/20
        ~86/9/20)/365 =3299元。
        39519(第6期本金)×20/100(年息20%)×123日(86/5/20
        ~86/9/20)/365 =2663元。
        39684(第7期本金)×20/100(年息20%)×92日(86/6/20~
        86/9/20)/365 =2001元。
        39849(第8期本金)×20/100(年息20%)×62日(86/7/20~
        86/9/20)/365 =1354元。
        40015(第9期本金)×20/100(年息20%)×31日(86/8/20~
        86/9/20)/365=680元），與尚未清償之本金為 0000000
        元，及自86年9 月21日起至清償日止，按年息百分之20
        計算之遲延利息額。
    (6)計算至86年11月3日止之債權額：
      如前所述，原告於86年9月20日止，尚積欠第4期至第10
        期利息額計36896元，及第3 期至第9期各該應繳納本金
        之期日起至86年9 月20日止，各該尚欠本金，按年息百
        分之20計算之遲延利息額計16730 元，與尚未清償之本
        金為0000000元，及自86年9月21日起至清償日止，按年
        息百分之20計算之遲延利息額。則本金0000000 元計算
        自86年9月21日起至86年11月4日止，按年息百分之20計
        算之遲延利息額為33931元。
      如前所述被告於86年11月4 日公開拍賣系爭車輛經扣除
        相關費用後尚餘0000000 元，則依前述法定清償順序先
        後扣抵至86年9月20日止，尚積欠第4期至第10期利息額
        計36896元，及第3 期至第9期各該應繳納本金之期日起
        至86年9 月20日止，各該尚欠本金，按年息百分之20計
        算之遲延利息額計16730 元，與尚未清償之本金本本金
        0000000元，計算自86年9 月21日起至86年11月3日止，
        按年息百分之20計算之遲延利息額33931元後，餘00000
        00元再供清償本金0000000元，是計算至86年11月4日止
        ，原告尚積欠本金269501元，及自86年11月5 日起至清
        償日止，按年息百分之20計算之遲延利息，應可認定。
    (7)系爭本票之原因債債餘額：
      原告簽發150 萬元系爭本票交付被告收執，且系爭附條
        件買賣契約約定自86年1月5日起至88年11月20日止共分
        36期，每期繳納55746元，分期總價金0000000元，併設
        定動產擔保交易附條件買賣登記。原告併與訴外人陳輝
        雄於85年11月11日共同簽發系爭本票交付被告，此為兩
        造所不爭執之事實，併有系爭附條件買賣契約書、動產
        擔保交易附條件買賣登記在卷可稽（見本院卷第13、14
        頁）及系爭本票一件可考（見本院99年度司執字第5081
        6 號強制執行事件）。再依系爭附條件買賣契約第12條
        約定：「簽立本契約同時由買方及其連帶保證人開立本
        票交付賣方作為分期總價之擔保，於買方有第11條之情
        形時，同意賣方得就本票或支票取償或請求連帶保證人
        負責清償。」以觀，原告簽發系爭本票顯係擔保系爭附
        條件買賣契約之債務額甚明，應可認定。
      被告聲請系爭強制執行事件，固係以系爭本票准予強制
        執行之裁定為執行名義，但其原因債權則為系爭附條件
        買賣契約之債權，而系爭附條件買賣契約之債權，如前
        所述，原告尚未清償（計算至86年11月4 日止，原告尚
        積欠本金269501元，及自86年11月5 日起至清償日止，
        按年息百分之20計算之遲延利息。）。原告訴請確認系
        爭本票之原因債權不存在，係以系爭車輛業經被告取回
        ，原告應無須再付款等語。惟查如前述，系爭車輛雖經
        被告取回，但被告係依法拍賣系爭車輛（動產擔保交易
        法第30、19條），且經抵充費用後，清償金額已如前述
        ，並未完全清償。是原告主張系爭車輛業經被告取回，
        原告應無須再付款等語，尚乏依據，要不可取。
      按依辦理強制執行事件應行注意事項第16條第3 項規定
        ：「執行名義所命給付之利息或違約金，載明算至清償
        日者，應以拍賣或變賣之全部價金交付與法院之日或債
        務人將債權額現款提出於法院之日視為清償日。」，系
        爭強制執行事件被告查封原告之財產為有價證券，經執
        行法院囑託臺銀綜合證券股份有限公司鳳山分公司拍賣
        所得0000000元，於99年8月2 日匯入法院帳戶，此有該
        公司99年8 月3日證鳳字第09950086691號函附在執行卷
        可稽。如前所述，計算至86年11月4 日止，原告尚積欠
        本金269501元，及自86年11月5 日起至清償日止，按年
        息百分之20計算之遲延利息。則原告積欠被告之債務額
        ，尚有本金269501元，及自86年11月5 日起至99年8月2
        日止，按年息百分之20計算之遲延利息。該期間之遲延
        利息額為686673元（計算式：
        269501×20/100｛年息20%｝×12年=646802元、
        269501×20/100｛年息20%｝×270/365天=39871元），
        再加計尚未清償之本金269501元，合計原告尚未清償之
        系爭本票之原因債權額為956174元，應可認定。
  (三)原告主張：依動產擔保交易法第29條第2 項規定，被告取回
    系爭車輛後並未受原告之請求再為出賣之請求，則系爭附條
    件買賣契約應已失效，被告不得再依契約有所請求等語。按
    動產擔保交易法第29條規定：「買受人得於出賣人取回占有
    標的物後十日內，以書面請求出賣人將標的物再行出賣。出
    賣人縱無買受人之請求，亦得於取回占有標的物後三十日內
    將標的物再行出賣。」、「出賣人取回占有標的物，未受買
    受人前項再行出賣之請求，或於前項三十日之期間內未再出
    賣標的物者，出賣人無償還買受人已付價金之義務，所訂附
    條件買賣契約失其效力。」。查系爭車輛被告於86年10月27
    日聲請取回車輛之強制執行，執行法院於同年11月3 日取回
    車輛結案，此有本院86年度執字第14032 號取回車輛之強制
    執行卷宗影本2 紙（見本院卷第15、16頁）可稽，是被告嗣
    於86年11月4 日公開拍賣系爭車輛，顯不符合動產擔保交易
    法第29條第2 項規定，則原告仍有償還被告已付價金之義務
    ，及系爭附條件買賣契約並無失其效力之情事。是原告此部
    分之主張，容有誤會，要不可取。
  (四)原告主張：系爭附條件買賣契約書等之印章，非屬原告簽蓋
    等語，惟原告自承印文之真正，且印章係原告交付陳輝雄（
    亦即實際上之真正買賣者）之事實，自應推定該等文書之真
    正，原告否認即應依民事訴訟法第277 條本文規定負舉證之
    責，但未據原告舉證以實其說，自不可取。
  (五)基上，系爭本票之原因債權額為956174元，已如前述。
    從而原告訴請確認被告對原告逾956174元部分之債權不存在
    ，核屬有據，應予准許；至於在956174元範圍內之債權要係
    存在，此部分原告訴請確認債權不存在，要乏依據，應予駁
    回。又本院99年度司執字第50816號強制執行事件，被告僅
    得就956174元債權範圍內為執行，逾956174元部分之強制執
    行程序應予以撤銷。是原告訴請上開強制執行事件逾956174
    元債權（即本金269501元及遲延利息686673元；強制執行必
    要費用為執行法院應依強制執行法第28條第1 項辦理，不在
    本件撤銷範圍，附此敘明。）範圍之強制執行程序予以撤銷
    ，為有理由，應予准許；至於被告聲請在956174元範圍內之
    債權強制執行程序，核屬有據，原告請求撤銷，尚乏依據，
    應予駁回。
六、本件事證已臻明確，兩造其餘主張陳述及所提之證據，經審
    酌後認於判決結果無影響，爰不另一一論駁，附此敘明。
七、訴訟費用之負擔：民事訴訟法第79條。
中    華    民    國    99    年    12    月    31    日
                  民事第二庭    法  官  李行一
以上正本係照原本作成
如對本判決上訴，須於判決送達後20日內向本院提出上訴狀。如
委任律師提起上訴者，應一併繳納上訴審裁判費。
中    華    民    國    99    年    12    月    31    日
                                書記官  蔡於衡

司法院資訊處製作；財團法人民間司法改革基金會備份。
